【裁判字號】    98,訴,360
【裁判日期】    981028
【裁判案由】    拆屋還地等
【裁判全文】
臺灣嘉義地方法院民事判決               98年度訴字第360號
原      告  丙○○
訴訟代理人  汪玉蓮律師
複  代理人  甲○○
被      告  乙○○
上列當事人間請求拆屋還地等事件，本院於民國98年10月14日言
詞辯論終結，判決如下：
  主  文
被告應將如附圖所示坐落嘉義市○○段○○段六之一四號土地上
代號A 面積一點零四平方公尺、嘉義市○○段○○段六之一三號
土地上代號B 面積二一點六六平方公尺上之水泥花架、盆栽清除
，將土地返還原告。
訴訟費用由被告負擔。
本判決於原告以新臺幣壹佰壹拾萬仟柒佰陸拾伍元供擔保後，
得假執行。但被告以新臺幣佰拾壹萬壹仟貳佰玖拾伍元為原
告預供擔保後，得免為假執行。
  事實及理由
一原告主張：坐落嘉義市○○段○○段6-14號（下稱6-14號）及
  同小段6-13號（下稱6-13號）土地（下合稱系爭土地）為原告
  所有，被告在如嘉義市地政事務所（下稱嘉義地政）民國98年
  8 月12日函附成果圖（下稱附圖）所示6-14號土地上搭建代號
  A 面積1.04平方公尺、6-13號土地上搭建代號B 面積21.66 平
  方公尺上之鐵骨造未蓋屋頂鐵骨造未蓋屋頂柱子（下稱鐵架）
  ，在其內搭建廁所，並擺放水泥花架、盆栽、磚塊、蹲式馬桶
  ，無權占有系爭土地，嗣被告已將上開鐵架拆除，惟仍擺放水
  泥花架、盆栽、磚塊、蹲式馬桶物品，爰依民法第767 條規定
  ，請求被告將上開代號A 、B 土地上之水泥花台、盆栽清除，
  將土地返還原告，並請准供擔保宣告假執行。
二被告則以：被告與其他兄弟姊妹黃鐘生、黃桂英、黃素梅、黃
  琇蘭、黃琇雯共同繼承父親黃謙舜所遺留之不動產，依民法第
  1151條規定，上開鐵架係被告與其他繼承人公同共有，原告對
  被告提起本件訴訟，自屬當事人不適格，依最高法院90年台上
  字第1322號裁判意旨，應以判決駁回原告之訴。又上開鐵架所
  在土地係黃謙舜向他人購買，因延期付款，故以黃謙舜及原告
  名義為共同買受人，後原告拒絕移轉，鐵架搭建至目前已超過
  15年。前揭土地係黃謙舜與原告共有，上開鐵架係黃謙舜要被
  告搭建，原告當時並未表示不同意，且當時尚未分割，不清楚
  界址為何。嗣經判決分割後，被告於94年7 月21日向嘉義市西
  區公所申請調解，原告當場同意自行請人估價拆遷，並負擔所
  有設施重建費用及補償，原告不能請求被告還地等語置辯。聲
  明：原告之訴駁回，如受不利判決，請准供擔保宣告免為假執
  行。
三下列事項為兩造所不爭執（見本院卷第68頁），並經本院會同
  嘉義地政測量人員勘測現場屬實，製有勘驗筆錄、照片、附圖
  及土地謄本在卷可稽，應堪採認：
(一)系爭土地登記謄本記載原告為所有權人。
(二)嘉義地政98年8 月12日函附附圖代號A 占用6-14號土地1.04平
  方公尺、B 占用6-13號土地面積21.66 平方公尺之鐵架係被告
  所搭建。
四兩造爭執事項：
(一)本件當事人是否適格？
(二)原告請求被告將上開A 、B 鐵架位置之水泥花台、盆栽清除，
  並將占用之土地返還原告，有無理由？
五本院論述如下：
(一)當事人是否適格？
  按當事人適格，係指當事人就具體特定之訴訟，得以自己之名
  義為原告或被告，而受為訴訟標的法律關係之本案判決之資格
  而言。故在給付之訴，若原告主張其為訴訟標的法律關係之權
  利主體，他造為訴訟標的法律關係之義務主體，其當事人即為
  適格。至原告是否確為權利人，被告是否確為義務人，乃為訴
  訟標的法律關係之要件是否具備，即訴訟實體上有無理由之問
  題，並非當事人適格之欠缺。本件原告主張系爭土地為其所有
  ，前揭A 、B 鐵架位置之花台、盆栽係被告所放置，依民法第
  76 7條規定，請求被告將花台、盆栽移除，返還所占用之土地
  ，訴訟標的法律關係為民法第767 條，則原告列被告為本件被
  告，參諸前揭說明，自屬當事人適格，被告辯稱原告以其為被
  告，當事人不適格，尚屬無據。
(二)原告請求被告清除上開A 、B 鐵架位置之水泥花台、盆栽，並
  將占用之土地返還原告，有無理由？
1.按所有人對於無權占有或侵奪其所有物者，得請求返還之，對
  於妨害其所有權者，得請求除去之，有妨害其所有權之虞者，
  得請求防止之，民法第767 條定有明文。經查，被告搭設上開
  A 、B 鐵架乙節，已如前述。又原告主張被告在上開A 、B 位
  置之土地上擺設水泥花台、盆栽，亦為被告所不爭執，並經本
  院勘驗現場屬實，復有照片可證（見本院卷第53頁、第63頁、
  第64頁）。另原告與被告之父黃謙舜原共有嘉義市○○段○○
  段6- 4號、6-5 號土地，嗣經本院以91年度訴字第102 號判決
  分割，將系爭土地分歸原告所有，並經辦竣分割登記，現系爭
  土地登記為原告所有等情，亦經本院調取本院91年度訴字第
  102 號卷核閱無訛，並有土地登記謄本在卷可稽，故原告主張
  系爭土地為其所有，亦屬可採，且被告復未提出其他證據以證
  明其占用土地有何正當權源，是原告主張被告無權占用系爭土
  地如附圖A 、B 所示位置土地，應堪採認。
2.被告雖辯稱：系爭土地係黃謙舜向他人購買，因延期付款，故
  以黃謙舜及原告名義為共同買受人，嗣原告拒絕移轉，搭建時
  原告未表示不同意，且尚未分割，嗣經判決分割後，被告於94
  年7 月21日向嘉義市西區公所申請調解，原告當場同意自行請
  人估價拆遷，並負擔所有設施重建費用及補償等語，然為被告
  所否認。經查，本院以91年度訴字第102 號判決分割原為原告
  與被告之父黃謙舜所共有之嘉義市○○段○○段6-4 號、6-5
  號土地，將系爭土地分歸原告所有，並經辦竣分割登記，原告
  為系爭土地所有權人等情，已如前述，被告辯稱系爭土地係黃
  謙舜向他人購買，因延期付款，以黃謙舜及原告名義為共同買
  受人等語，尚難憑採。又被告辯稱原告未表示不同意，被告於
  94年7 月21日向嘉義市西區公所申請調解，原告當場同意自行
  請人估價拆遷等語，亦難據為被告有權占用之依據。
3.從而，系爭土地既為原告所有，又被告於系爭土地上A 、B 鐵
  架位置擺放水泥花台、盆栽，無權占用土地，則原告請求被告
  將上開A 、B 鐵架位置之水泥花台、盆栽清除，並將土地返還
  原告，自屬有據，應予准許。
六本件兩造分別陳明願供擔保，請准宣告假執行、免為假執行，
  經核均無不合，爰分別酌定相當之擔保金額，併准許之。
七本件事證已臻明確，兩造其餘攻擊防禦方法，經核與本件判決
  結果不生影響，爰不一一論敘。
八據上論結，原告之訴為有理由，依民事訴訟法第78條、第390
  條第2 項、第392 條第2 項，判決如主文。
中    華    民    國    98    年    10    月    28    日
                  民事第三庭法  官蘇雅慧正本係照原本作成
。
如不服本判決，應於送達後20日內，向本院提出上訴狀並表明上
訴理由，如於本判決宣示後送達前提起上訴者，應於判決送達後
10日內補提上訴理由書（須附繕本）。
中    華    民    國    98    年    10    月    28    日
                              書記官  劉昀匊


司法院資訊處製作；財團法人民間司法改革基金會備份。
